臺灣臺中地方法院民事判決
 111年度訴字第257號
原      告  吳美玲  


訴訟代理人  蘇慶良律師
被      告  吳白素卿
            吳偉誠  
上列當事人間請求不當得利等事件，本院於民國111年9月13日言
詞辯論終結，判決如下：
    主  文
原告之訴駁回。
訴訟費用由原告負擔。
    事實及理由
壹、程序方面
一、按訴狀送達後，原告不得將原訴變更或追加他訴。但擴張或
    減縮應受判決事項之聲明者，不在此限，民事訴訟法第255
    條第1項第3款定有明文。本件原告原起訴請求被告吳白素卿
    應給付原告新臺幣（下同）34萬8000元；被告吳偉誠應給付
    原告53萬6735元，及均自起訴狀繕本送達翌日起（即93年8
    月18日起）至清償日止，按年息百分之5計算之利息，嗣於
    民國111年5月25日言詞辯論時，就吳白素卿請求聲明減縮為
    吳白素卿應給付原告24萬元及自起訴狀繕本送達翌日起至清
    償日止，按年息百分之5計算之利息（見本院卷第219頁）。
    復於111年6月27日以民事準備㈢狀就吳偉誠部分請求聲明減
    縮為吳偉誠應給付原告23萬3355元及自起訴狀繕本送達翌日
    起至清償日止，按年息百分之5計算之利息（見本院卷第229
    頁），核屬減縮應受判決事項之聲明，與首揭規定相符，均
    應予准許。
二、按「二人互負債務，而其給付種類相同，並均屆清償期者，
    各得以其債務，與他方之債權互為抵銷。但依債之性質不能
    抵銷或依當事人之特約不得抵銷者，不在此限。」、「抵銷
    應以意思表示，向他方為之。其相互間債之關係，溯及最初
    得為抵銷時，按抵銷數額而消滅。」民法第334條第1項及第
    335條第1項分別定有明文。足見互為抵銷之二債權人，互負
    債務，給付種類相同，並均屆清償期，除依債之性質不能抵
    銷或當事人特約不得抵銷者外，並未限制扶養費債權不得對
    私法上之債權抵銷。惟查，吳白素卿對原告請求扶養費事件
    ，為家事事件法第3條第5項戊類家事事件，應由家事法庭處
    理，而本庭為普通民事庭，依上開規定不得辦理家事事件，
    為貫徹不得行同種訴訟程序之數宗訴訟不得合併審理裁判之
    原則，應認吳白素卿不得於本件審理中以其對原告請求給付
    扶養費為抵銷，然有確定效力之民事確定判決既無庸再經本
    院審認，自仍得於本件主張抵銷，合先敘明。
貳、實體方面：
一、原告主張：訴外人吳春祥於103年8月30日死亡，兩造及訴外
    人吳孟娟、吳惠貞為法定繼承人，就吳春祥所留遺產尚未分
    割應由全體繼承人公同共有。又吳白素卿自106年1月1日起
    至110年12月31日止，未經全體共有人同意占用臺中市○○區○
    村段000地號土地及坐落其上之同段181建號建物（門牌號碼
    ：臺中市○○區○村路000巷000弄0號，下合稱系爭房地），以
    每月2萬元價格出租予訴外人廖淑真供永業汽車修配廠使用
    ，並自行收取租金，將之侵占入己，未將收取之60個月租金
    按比例分配予原告，致原告受有24萬元（2萬元*60月/5=24
    萬元）之損害；另吳春祥經其他土地共有人同意使用附表所
    示7筆土地（下合稱系爭土地），吳春祥死亡後，該使用系
    爭土地之權利本應由全體繼承人公同共有，惟吳偉誠在系爭
    土地上耕作，致原告自106年1月1日起至110年12月31日止，
    無法依應繼分比例使用系爭土地，而受有如附表所示相當於
    租金損害合計23萬3355元。爰依民法第179條、第184條第1
    項、第821條、第831條請求吳白素卿給付原告24萬元、吳偉
    誠給付原告23萬3355元。並聲明：㈠吳白素卿應給付原告24
    萬元及自起訴狀繕本送達翌日起至清償日止，按年百分之五
    計算之利息。㈡吳偉誠應給付原告23萬3355元及自起訴狀繕
    本送達翌日起至清償日止，按年息百分之5計算之利息
二、被告則以：
　㈠吳白素卿部分：吳白素卿自106年1月1日起至110年12月31日
    間，有將系爭房地出租予廖淑真，收取60個月租金，且未分
    配予原告，惟原告為吳白素卿之女，對吳白素卿負有法定扶
    養義務，原告應同意以上開租金作為支付吳白素卿之扶養費
    。又原告至今尚未履行本院105年度重家訴字第45號確定判
    決，吳白素卿主張以上開確定判決之債權對原告請求為抵銷
    等語。
　㈡吳偉誠部分：系爭土地現在沒有人耕作，都是雜草，鳳山段4
    58地號的竹子是阿公時代就種在那邊等語，資為抗辯。
　㈢並均聲明：原告之訴駁回。
三、原告主張吳春祥於103年8月30日死亡，兩造為法定繼承人，
    就吳春祥所留遺產尚未分割應由全體繼承人公同共有。又吳
    白素卿自106年1月1日起至110年12月31日止，未經全體共有
    人同意將系爭房地，以每月2萬元價格出租予廖淑真供永業
    汽車修配廠使用，並自行收取租金，且未將收取之60個月租
    金按比例分配予原告，及吳春祥就系爭土地之應有部分，現
    為全體繼承人公同共有，又吳春祥前經其他土地共有人同意
    使用，吳春祥死亡後，該使用系爭土地之權利由全體繼承人
    公同共有等情，業據其提出系爭房地房屋租賃契約書、系爭
    土地登記第一類謄本、臺灣高等法院臺中分院109年度重家
    上字第2號判決書為證（見本院卷一第137-147頁、第261-30
    2頁、第33-63頁），且為被告所不爭執（見本院卷二第48頁
    ），堪信為真實。
四、本院得心證之理由：
　  原告主張吳白素卿應給付收取之租金按比例分配予原告，及
    吳偉誠自106年1月1日起至110年12月31日止在系爭土地上耕
    作，致原告無法依應繼分比例使用系爭土地，受有損害一節
    ，為被告所否認，並以前詞置辯。故本件爭點厥為：㈠原告
    依不當得利或侵權行為請求吳白素卿給付24萬元，有無理由
    ？㈡吳白素卿主張以本院105年度重家訴字第45號確定判決之
    債權為抵銷，有無理由？㈢吳偉誠於自106年1月1日起至110
    年12月31日止，是否在系爭土地耕作？㈣原告請求吳偉誠給
    付23萬3355元及法定利息有無理由？茲分述如下：
  ㈠按繼承人有數人時，在分割遺產前，依民法第1151條規定，
    各繼承人對於遺產全部為公同共有關係，固無應有部分。然
    共有人（繼承人）就繼承財產權義之享有（行使）、分擔，
    仍應以應繼分（潛在的應有部分）比例為計算基準，若共有
    人逾越其比例，於共有人間，自構成不當得利，他共有人得
    請求返還，此項請求權非因繼承所生，不屬公同共有（最高
    法院106年度台上字第2100號判決意旨參照）。原告主張吳
    白素卿自106年1月1日起至110年12月31日止，將系爭房地出
    租予廖淑真，收取共計60個月租金，且未依比例分配24萬元
    予原告一節，為吳白素卿不爭執，業如前述，足認吳白素卿
    將系爭房地全部出租，已逾越其應繼分（潛在之應有部分）
    ，揆諸前揭判決意旨，對原告自構成不當得利。另吳白素卿
    固辯稱上開租金係代替原告對其之扶養費用之支付等語，惟
    為原告否認，吳白素卿亦未舉證證明原告同意或承諾以上開
    租金其應分配部分充作對吳白素卿之扶養費，吳白素卿上開
    所辯尚不足採。則原告依不當得利之法律關係按應繼分比例
    1/5計算，請求吳白素卿償還106年1月1日起至110年12月31
    日止不當得利24萬元，尚屬有據。至原告主張吳白素卿侵占
    其應受分配之系爭租金，已構成侵權行為等語，惟吳白素卿
    收取系爭房地租金，係基於其為出租人之地位，並非代原告
    及其他繼承人收受，縱其負有返還責任，惟仍不構成刑法上
    侵占罪之侵權行為。附此敘明。
  ㈡二人互負債務，而其給付種類相同，並均屆清償期者，各得
    以其債務，與他方之債務，互為抵銷；抵銷，應以意思表示
    ，向他方為之。其相互間債之關係，溯及最初得為抵銷時，
    按照抵銷數額而消滅，民法第334條第1項前段及第335條第1
    項分別定有明文。是雙方若互負相同種類之債務，且均至清
    償期時，其中任一方原則上均得向他方為抵銷之意思表示，
    且無須經他方之同意。又對於一人負擔數宗債務而其給付之
    種類相同者，如清償人所提出之給付，不足清償全部債額時
    ，由清償人於清償時，指定其應抵充之債務，民法第321條
    定有明文。又依民法第342條規定，上述規定於抵銷準用之
    。是以主動債權主張抵銷之一方，其主動債權不足與被動債
    權全數抵銷時，應由主張抵銷之主動債權人於抵銷時指定其
    應抵銷之債務。查，吳白素卿係以答辯二狀送達被告表示以
    本院105年度重家訴字第45號民事判決所命原告應連帶給付
    被告893萬3250元及法定利息，與本件原告請求吳白素卿返
    還之24萬元為抵銷，答辯二狀已送達原告，且原告訴訟代理
    人於本院111年7月20日言詞辯論時，對吳白素卿主張以前開
    確定判決所命給付為抵銷表示沒有意見（見本院卷一第358
    頁），又本院105年度重家訴字第45號民事判決已判決確定
    ，且原告至今仍未為給付一節，為兩造所不爭執（見本院卷
    二第35頁），堪認原告對吳白素卿負擔該確定判決所命給付
    之債務，且已屆清償期，根據上開述說明，即應溯及至得為
    抵銷之時發生抵銷之效力，而使吳白素卿應返還原告24萬元
    債務消滅，原告自不得再向吳白素卿請求給付24萬元。
  ㈢按侵害歸屬他人權益之行為，本身即為無法律上之原因，主
    張依此類型之不當得利請求返還利益者（即受損人），固無
    庸就不當得利成立要件中之無法律上之原因舉證證明，惟仍
    須先舉證受益人取得利益，係基於受益人之「侵害行為」而
    來，必待受損人舉證後，受益人始須就其有受利益之法律上
    原因，負舉證責任，方符舉證責任分配之原則（最高法院10
    5年度台上字第1990號判決意旨參照）。原告主張吳偉誠占
    用系爭土地為耕作，已侵害其按應有部分使用系爭土地權利
    ，自應先由原告舉證吳偉誠占用系爭土地為耕作之情事。惟
    查，依原告提出現場照片觀之，臺中市○○區○村段000地號、
    568地號土地上有竹筍及雜草（見本院卷一第235頁）、臺中
    市○○區○○段000地號有竹子，雜草少（見本院卷二第39頁）
    、臺中市○○區○村段000地號土地上布滿綠色及枯黃雜草；臺
    中市○○區○村段000○000地號上布滿綠色雜草，均未見水稻或
    其他作物（見本院卷一第243-247頁、本院卷二第43頁），
    與原告自承於臺灣高等法院臺中分院109年度重家上字第2號
    案件審理中拍攝之現場照片（見本院卷一第220頁、第175-1
    79頁），地貌相差甚多，且以現場雜草生長狀況，尚難原告
    主張上開土地係有人耕作為可採。原告雖主張吳偉誠於臺灣
    高等法院臺中分院109年度重家上字第2號案件審理中已自承
    有耕作系爭土地，惟原告於前案主張吳偉誠耕作系爭土地之
    時間係103年9月1日起至105年11月30日止，與本件完全不同
    ，是吳偉誠縱於前案自認於103年9月1日起至105年11月30日
    止曾耕作系爭土地，仍與本件無涉，亦不足認定吳偉誠自10
    6年1月1日後仍繼續耕作系爭土地。本件依原告舉證尚難認
    吳偉誠於106年1月1日起至110年12月31日止就系爭土地全部
    為使用收益。原告主張依侵權行為、不當得利法律關係，請
    求吳偉誠給付23萬3355元，應屬無據。至原告固聲請履勘現
    場查看查明吳偉誠被告有實際耕作系爭土地之事實，惟系爭
    土地之現況尚難認有人耕作中，由本院認定如前，且縱有人
    耕作，係由何人實際耕作，顯非僅由本院履勘即能得悉，原
    告復未能釋明由本院履勘如何得悉實際耕作人，故無履勘之
    必要，併予敘明。
五、綜上所述，本件原告依侵權行為、不當得利法律關係，請求
    吳白素卿給付原告24萬元，吳偉誠給付23萬3355元，及均自
    起訴狀送達被告翌日起至清償日止，按年息百分之5計算之
    利息，均無理由，應予駁回。
六、本件事證已臻明確，兩造其餘攻擊防禦方法及所提證據，經
    本院審酌後，認與判決結果不生影響，爰不予一一論述，併
    此敘明。
七、訴訟費用負擔之依據：民事訴訟法第78條。
中　　華　　民　　國　　111 　年　　10　　月　　12　　日
                  民事第一庭    法　官　蔡孟君
以上正本係照原本作成。
如對本判決上訴，須於判決送達後20日內向本院提出上訴狀（須
附繕本）。如委任律師提起上訴者，應一併繳納上訴審裁判費。
中　　華　　民　　國　　111 　年　　10　　月　　12　　日
                                書記官　鄭雅雲
附表（依原告附件三之1部分格位合併，參本院卷一第255-259頁
      ）：
編號 土 地 地 號 耕作時間 耕作面積(㎡) 申報地價(㎡/元) 計算式：耕作面積×申報地價×年息2％×日數比例×應繼分各1/5 不當得利數額(新臺幣元，元以下四捨五入)  1 鐮村段274地號 106年1月1日至109年12月31日（共計4年） 408.07 672 408.07㎡×672元×2%×4/5 4388元   110年1月1日至110年12月31日(共計1年) 408.07 560 408.07㎡×560元×2%×1×1/5 914元 2 鐮村段275地號 106年1月1日至109年12月31日（共計4年） 2014.85 2480 2014.85㎡×2480元×2%×4×1/5 7萬9948元   110年1月1日至110年12月31日(共計1年) 2014.85 2080 2014.85㎡×2080元×2%×1×1/5 1萬6763元 3 鐮村段401地號 106年1月1日至109年12月31日（共計4年） 4078.28 2480 4078.28㎡×2480元×2%×4×1/15 5萬3944元   110年1月1日至110年12月31日(共計1年) 4078.28 2080 4078.28㎡×2080元×2%×1×1/15 1萬1310元 4 鐮村段402地號 106年1月1日至109年12月31日（共計4年） 1250.23 672 1250.23㎡×672元×2%×4×1/5 1萬3444元   110年1月1日至110年12月31日(共計1年) 1250.23 560 1250.23㎡×560元×2%×1×1/5 2801元 5 鐮村段403地號 106年1月1日至109年12月31日（共計4年） 1213.09 672 1213.09㎡×672元×2%×4×1/5 1萬3044元   110年1月1日至110年12月31日(共計1年) 1213.09 560 1213.09㎡×560元×2%×1×1/5 2717元 6 鐮村段568地號 106年1月1日至109年12月31日（共計4年） 1335.03 672 1335.03㎡×672元×2%×4×1/5 1萬4356元   110年1月1日至110年12月31日(共計1年) 1335.03 584 1335.03㎡×560元×2%×1×1/5 3119元 7 鳳山段458地號 106年1月1日至109年12月31日（共計4年） 5112.64 672 5112.64㎡×672元×2%×4×1/20 1萬3744元   110年1月1日至110年12月31日(共計1年) 5112.64 560 5112.64㎡×560元×2%×1×1/20 2863元 總              計   23萬3355元